台灣台北地方法院民事判決
原　　　告　丙○○
　　　　　　甲○○○
　　　　　　己○○
　　　　　　辛○○
　　　　　　丁○○
　　　　　　庚○○
共　　　同
訴訟代理人　張靜怡律師
共　　　同
複　代理人　賴宏宗律師
被　　　告　財團法人汽車交通事故特別補償基金
法定代理人　戊○○
訴訟代理人　乙○○
上列當事人間請求給付補償金事件，本院於中華民國96年 4月26
日言詞辯論終結，判決如下：
    主  文
原告之訴及假執行之聲請均駁回。
訴訟費用由原告負擔。
    事實及理由
一、原告之主張及聲明：
(一)緣原告之被繼承人即訴外人黃九格於民國94年3 月26日清晨
    6 時30分許，騎乘車號SX8-710 之機車（下稱系爭機車）行
    經台南縣大內鄉內郭村南182-l 線環湖幹64電線桿（下稱系
    爭電線桿）附近路段，因不知名之車輛超車不當，致黃九格
    所騎乘之機車車身偏移撞擊右側路旁之電線桿，因而受有氣
    血胸等傷害，並因未即時送醫救治而身亡，原告等均為受害
    人黃九格之配偶及子女，爰依強制汽車責任保險法第40條規
    定，以事故汽車無法查究，而向被告請求死亡給付補償金，
    卻遭被告委託代為受理給付補償金之訴外人國泰世紀產物保
    險股份有限公司（下稱國泰世紀產險公司）以本件交通事故
    係單一事故為由，而拒絕給付。
(二)本案事發地點為偏僻之產業道路，且事發時間為清晨 6時30
    分許，黃九格為人發覺時業已呈現身體僵硬而死亡多時，故
    無目擊者得以提供事發之經過，僅存黃九格騎乘之機車可供
    還原現場肇事之經過。依台南縣警察局善化分局道路交通事
    故現場圖及警方現場照片所示，機車倒臥處係機車右側在下
    而左側在上，左後照鏡掉落，左側煞車把向前彎，左前飾板
    破損，前置物籃受損，電線桿有撞痕，另參見家屬所拍照之
    照片，左煞車把向前彎且底部留有擦痕，而與右煞車把底部
    因倒地所留下之擦痕有所不同，且未留有擦撞電線桿所應留
    有之油漆，車體左側多處擦刮痕。綜合上開車損狀況等跡證
    ，由機車左煞車把前彎之事實研判，於經驗法則上不可能係
    由黃九格自行騎車擦撞電線桿所造成，否則左煞車把應為向
    後彎而非向前彎，且左煞車把上亦未留有電線桿油漆痕跡，
    另參照台南縣警察局善化分局道路交通事故現場圖，現場周
    圍亦無其他可能導致左煞車把前彎之堅硬障礙物存在。故由
    黃九格所騎乘機車之左煞車把向前彎等車損跡證與現場狀況
    ，及事故機車車把處與一般貨車之高度相當等情以觀，合理
    之推斷應係由於其他車輛於左側超車未保持安全距離致撞擊
    所造成，從而本案係因不知名小貨車之駕駛超車不當所致之
    交通事故，即屬強制汽車責任保險法第13條所稱之汽車交通
    事故，而非被告所稱之單一事故，爰依汽車責任保險法第7
    條、第11條、第40條之規定向被告請求給付補償金。
(三)原告之聲明：
    1.被告應給付原告新台幣（下同）1,500,000 元，及自起訴
      狀繕本送達翌日起至清償日止，按週年利率10％計算之利
      息。
    2.原告願供擔保，請准宣告假執行。
二、被告之抗辯及聲明：
(一)按強制汽車責任保險法第13條規定所稱汽車交通事故，係指
    使用或管理汽車致乘客或車外第三人傷害或死亡之事故，故
    汽車交通事故僅涉及一輛汽車者，受害人不包括該汽車之駕
    駛人。從而原告若欲以汽車交通事故發生時肇事汽車無法查
    究為由，而向被告請求給付死亡補償金，則原告應先證明受
    害人係因不知名第三人超車不當而致受害人車身偏移而肇事
    身亡。
(二)原告主張受害人似以該機車左側煞車拉桿受力方向係呈現由
    後向前彎曲，故推論係遭左側不明小貨車超車擦撞所致，惟
    因機車左側煞車拉桿並非左側車身最凸出部位，若有他車自
    左側超車擦撞機車，則機車左側車身其他較左側煞車拉桿凸
    出部位，尤其左手把橡膠、左照後鏡桿等，亦應同時有遭擦
    撞，並呈現由後向前擦損情形，不可能僅煞車拉桿受力彎曲
    另煞車拉桿最凸出部位係在圓形桿頭中心處，假設有受他車
    撩撞應先留有擦損痕跡，但依放大之特寫照片顯示，煞車拉
    桿擦損部位係在桿頭左上側及接近桿頭左後方之桿身，因該
    處並非左側煞車拉桿最凸出部位，且左側煞車拉桿後方又有
    左手把，在左手把未明顯有受外力擦損情形下，不應產生上
    述損壞。且桿頭擦損處係呈上下垂直受力，並非由後向前水
    平受力情形，此外，煞車拉桿角前瑞呈大幅度彎曲，若非碰
    撞路面或路邊固定之硬物（如水泥電桿），僅二車同向行進
    中擦撞，並無足夠之接觸碰撞力量可形成如此之損壞，故原
    告所作推論與事實不符，且僅依原告「合理推斷」，實難認
    原告已盡舉證責任而足以證明其主張之事實為真實。
(三)另該煞車拉桿受損形成原因，依現場照片顯示，路旁遭撞擊
    之水泥電桿上，有一明顯由上至下略呈弧形之線狀長條刮痕
    ，該刮痕起點高度與煞車拉桿高度相近，研判係機車偏向右
    側路邊時，左前擋風護板先擦撞電桿，機車稍向左傾斜，致
    桿頭左上側及接近桿頭左後方之桿身直接碰撞電桿，造成煞
    車拉桿前端大幅度向前彎曲情形（正常機車煞車拉桿前端原
    本即略呈由後向前彎曲形狀），電線桿與拉桿因接觸磨擦，
    並隨機車逐漸向右傾倒，而形成由上而下略呈弧形之線狀長
    條刮痕。至於原告所提桿頭擦部位未見明顯附著電桿油漆部
    分，則可能因摩擦刻痕較深所致，因此本案機車煞車拉桿損
    壞並非與他車擦撞所形成，故不能依此證明有不明小貨車超
    車不當肇事逃逸。
(四)再者，被告為求慎重，當原告於向被告之受任人國泰世紀產
    保公司申請死亡補償金（補償案號：0015A00000 000）時，
    即因原告所提出之相關資料（即台南縣警察局道路交通事故
    證明書及道路交通事故現場圖）均無法證明本案有其他車輛
    涉及肇事，被告特發函向台灣台南地方法院檢察署及台南縣
    警察局善化分局詢問本件之汽車交通故之情況，惟該二單位
    均回函答覆本案無其它車輛涉及肇事之跡證，應為單一車輛
    事故，被告方通知受任人國泰世紀產保公司本件以免予補償
    辦理。綜上所述，本件汽車交通事故因原告無法證明本案確
    有其它車輛涉及肇事，且檢警單位亦認為本案未有其他車輛
    涉及肇事，故被告並無給付補償金之義務。
(五)被告之聲明：
    1.駁回原告之訴。
    2.如受不利判決，願供擔保請求免為假執行。
三、本院得心證之理由：
(一)按汽車交通事故發生時，請求權人因事故汽車無法查究而未
    能依強制汽車責任保險法規定向保險人請求保險給付者，得
    於強制汽車責任保險法規定之保險金額範圍內，向特別補償
    基金請求補償，該法第40條第1 項第1 款固定有明文；惟強
    制汽車責任保險法所稱受害人，指因汽車交通事故遭致傷害
    或死亡之人，該法所稱之汽車交通事故，則指使用或管理汽
    車致「乘客」或「車外第三人」傷害或死亡之事故，此亦經
    該法第10條第2 項、第13條分別定有明文。故若交通事故僅
    涉及一輛汽車者，受害人僅限於該車之乘客，並不包括駕駛
    人在內。
(二)經查，訴外人黃九格前於94年3 月26日清晨6 時30分許，騎
    乘車號SX8-710 之機車行經台南縣大內鄉內郭村南182-l 線
    環湖幹64電線桿附近路段時，訴外人黃九格之車身向右偏移
    而撞擊路旁右側之電線桿，因而受有氣血胸等傷害而於同日
    上午9 時30分不治，原告丙○○為訴外人黃九格之妻，原告
    甲○○○、己○○、辛○○、丁○○、庚○○等人則為黃九
    格之子女等情，為兩造所不爭執，並有原告所提出之台灣台
    南地方法院檢察署相驗屍體證明書、台南縣警察局道路交通
    事故證明書、道路交通事故現場圖影本各1 件（見本院卷第
    11頁至第13頁）、戶籍謄本影本5 紙（見本院卷第15頁至第
    19頁）為證，堪信為真實。原告雖主張訴外人黃九格係因不
    知名之車輛超車不當，而致黃九格駕駛機車偏撞電線桿而傷
    重死亡等語；惟當事人主張有利於己之事實者，就其事實有
    舉證之責任，民事訴訟法第277 條定有明文；被告既否認原
    告此部分主張之事實而以前詞置辯，原告自應就訴外人黃九
    格係因不知名之第三人超車不當肇事而致黃九格車身撞擊電
    線桿而身亡一節負舉證之責。
(三)本件原告主張上開事實，無非係以訴外人黃九格所駕駛系爭
    機車之左煞車把向前彎、底部留有擦痕，而與右煞車把底部
    因倒地所留下之擦痕有所不同，且未留有擦撞電線桿所應留
    有之油漆，並車體左側有多處擦刮痕為主要論據。
    惟查：
  1.系爭機車兩側之煞車拉桿原本即呈些微向前彎之弧度，此參
    之原告提出系爭機車之照片即明（見本院卷第21頁背面第7
    張照片）。且機車左側煞車拉桿並非系爭機車左側車身最凸
    出之部位，若有他車自左側超車擦撞系爭機車，則系爭機車
    左側車身其他較左側煞車拉桿凸出部位，如左手把橡膠、左
    照後鏡桿等，亦應有擦撞痕始為合理。惟原告並未舉證證明
    系爭機車之左手把橡膠、左照後鏡桿等部位亦有他車撞擊之
    擦撞痕。
  2.觀之原告所提出之道路交通事故現場圖（見本院卷第13 頁
    ），左照後鏡掉落的位置係路面右邊之草叢，電線桿之正後
    方。而若如原告所指，係有他車自左側超車擦撞系爭機車，
    則擦撞點既係於系爭機車行駛之路面，該左照後鏡掉落的位
    置亦應係系爭機車行駛之路面，而非係於電線桿之正後方。
    再參以黃九格之安全帽亦係掉落於電線桿之右後方、左照後
    鏡右方一情，益徵系爭機車之撞擊點即在電線桿處。
  3.又依常情以論，兩車發生擦撞時，通常車身會遺留他車擦撞
    之跡證。惟原告迄今尚未舉證證明系爭機車左側之任何部位
    有他車撞擊後所遺留的油漆或其他材質碎物，是原告主張有
    他車自左側超車擦撞黃九格所騎乘之系爭機車等語，實難憑
    採。
  4.至系爭機車左煞車把桿頭縱有較深之擦痕，惟原告亦未舉證
    證明該擦痕係本次事故所遺留，而非系爭機車既有之擦痕，
    故亦難因該機車左煞車把桿頭之擦痕而遽為有利原告之認定
    。
(四)按民事訴訟如係由原告主張權利者，應先由原告負舉證之責
    ，若原告先不能舉證，以證實自己主張之事實為真實，則被
    告就其抗辯事實即令不能舉證，或其所舉證據尚有疵累，亦
    應駁回原告之請求（最高法院17年上字第917 號判例參照）
    。綜前所述，本件原告未能舉證證明其被繼承人黃九格係因
    不知名小貨車之駕駛超車不當並擦撞系爭機車，而致車倒人
    亡之交通事故，從而原告依汽車責任保險法第7 條、第11條
    、第40條之規定，請求被告給付1,500,000 元，及自起訴狀
    繕本送達翌日起至清償日止按週年利率10％計算之利息，為
    無理由，應予駁回。至原告所為假執行之聲請，因前揭訴之
    駁回而失所依附，應併予駁回。
四、本件事證已臻明確，兩造其餘主張陳述及所提之證據，經本
    院斟酌後，認與判決結果不生影響，均毋庸再予論述，附此
    敘明。
五、訴訟費用負擔之依據：民事訴訟法第78條。
中　　華　　民　　國　　96　　年　　 5　　月　　22　　日
                              民事第二庭法  官    黃蓓蓓
以上正本係照原本作成。
如對本判決上訴，須於判決送達後20日內向本院提出上訴狀。
中　　華　　民　　國　　96　　年　　 5　　月　　22　　日
                                     法院書記官   劉碧輝                                                                                                                   E
